【裁判字號】    94,上,948
【裁判日期】    950509
【裁判案由】    塗銷抵押權登記
【裁判全文】
臺灣高等法院民事判決                   94年度上字第948號
上  訴  人  楊錦銘即祭祀公業楊明珠管理人
訴訟代理人  賈育民律師
被上訴人    乙○○
            甲○○
共      同
訴訟代理人  丙○○
上列當事人間請求塗銷抵押權登記事件，上訴人對於中華民國94
年10月26日臺灣臺北地方法院94年度訴字第1462號第一審判決提
起上訴，經本院於95年4月25日言詞辯論終結，判決如下：
    主  文
上訴駁回。
第二審訴訟費用由上訴人負擔。
    事實及理由
一、本件上訴人聲明求為判決：(一)原判決廢棄。(二)確認被上訴人
    甲○○對被上訴人乙○○於民國（下同）86年12月26日就台
    北市○○區○○段3小段362建號即門牌號碼台北市○○區○
    ○路4段145巷9弄14號3樓房屋（下稱系爭房屋），經台北市
    古亭地政事務所辦理文山字第383700號抵押權設定登記（下
    稱系爭抵押權設定登記），所擔保之新台幣（下同）300萬
    元債權不存在。(三)被上訴人就系爭房屋所為系爭抵押權設定
    登記之行為應予撤銷，並應塗銷系爭抵押權設定登記（見本
    院卷第48、50頁）。
    被上訴人聲明求為判決：上訴駁回。
二、上訴人起訴主張：被上訴人乙○○所有系爭房屋之基地為伊
    所有，伊於86年9月30日已另案起訴請求被上訴人乙○○返
    還相當於租金之不當得利，業經原審於93年3月3日以86年度
    重訴字1214號判決，命被上訴人乙○○應給付伊4萬2,298元
    ，及自86年10月5日起至清償日止，按年息5%計算之利息，
    另自86年10月1日起至遷讓返還土地之日止，按年給付5萬3,
    000元，並為假執行之宣告。嗣伊執上開判決為執行名義，
    向原執行法院聲請就系爭房屋實施假執行，予以公開拍賣，
    經原執行法院以93年度民執字第21968號受理在案。然於該
    強制執行程序中，因發現被上訴人乙○○於86年12月26日即
    以系爭房屋設定系爭抵押權予被上訴人甲○○，經原執行法
    院於94年3月22日通知該房屋拍賣無實益後，伊乃撤回該假
    執行之聲請。惟系爭抵押權設定登記係在伊提起上開返還不
    當得利訴訟之後，且被上訴人二人間實際上並無債權債務關
    係存在，系爭抵押權實屬虛偽設定，且已影響伊聲請強制執
    行之效果，爰依據民法第244條第1項規定，請求撤銷被上訴
    人二人所為之系爭抵押權設定登記行為，並請求彼等塗銷該
    抵押權設定登記以回復原狀等情，爰求為確認系爭抵押權所
    擔保之300萬元債權不存在，及被上訴人所為系爭抵押權設
    定登記之行為應予撤銷，並應塗銷系爭抵押權設定登記之判
    決。
    被上訴人則以：被上訴人乙○○於86年12月間因經營大雅當
    舖急需資金週轉，乃由伊夫丙○○出面向被上訴人甲○○借
    款300萬元，因被上訴人甲○○居住於花蓮縣，乃先於86年
    12月11日匯款300萬元至丙○○之銀行帳戶內，再由丙○○
    轉交予被上訴人乙○○，旋於同年12月17日，由被上訴人乙
    ○○簽發以被上訴人甲○○為受款人，到期日為87年12月17
    日，票載金額為300萬元之本票一張予被上訴人甲○○執有
    ，同時提供系爭房屋為擔保，設定系爭抵押權予被上訴人甲
    ○○，並於86年12月26日辦畢系爭抵押權設定登記，是上開
    借款之債務人為被上訴人乙○○，其為擔保該項債務之清償
    所為系爭抵押權設定登記，自非屬無償行為。又系爭抵押權
    設定登記時，上訴人對於被上訴人乙○○並無債權存在，雖
    上訴人與被上訴人乙○○間嗣後發生返還不當得利訴訟，惟
    其所涉及之債權債務關係，乃發生於系爭抵押權設定登記之
    後，上訴人自不得據此撤銷系爭抵押權設定行為，更不得據
    以請求塗銷系爭抵押權設定登記等語，資為抗辯。
三、經查上訴人主張系爭房屋為被上訴人乙○○所有，而該房屋
    所坐落之基地為伊所有，伊已另案起訴請求被上訴人乙○○
    返還不當得利，經原審於93年3月3日以86年度重訴字1214號
    判決，命被上訴人乙○○給付4萬2,298元，及自86年10月5
    日起至清償日止，按年息5%計算之利息，並自86年10月1日
    起至遷讓返還土地之日止，按年給付5萬3,000元，並為假執
    行之宣告。嗣伊執上開判決為執行名義向原執行法院聲請就
    系爭房屋實施假執行，予以公開拍賣，因發現系爭房屋上有
    系爭抵押權設定登記，經原執行法院於94年3月22日告知該
    房屋無拍賣實益，伊乃撤回該假執行之聲請等情，有建物登
    記謄本、建物所有權狀及上開判決可稽（見原審卷第6至24
    、26、42頁），並經本院調取原執行法院93年度執字第2196
    8 號執行卷宗查明屬實，復為被上訴人所不爭執，固堪信為
    真實。
四、按債務人所為之無償行為，有害及債權者，債權人得聲請法
    院撤銷之，民法第244條第1項固定有明文。惟上訴人主張被
    上訴人二人間並無債權債務關係存在，系爭抵押權顯係虛偽
    設定，而有害及伊之債權云云，則為被上訴人所否認；且查
    ：
  (一)被上訴人乙○○於86年間係經營大雅當舖，有營業稅查定課
    徵核定稅額繳款書可稽（見本院卷23頁），且為上訴人所不
    爭執。雖被上訴人甲○○於86年12月11日係將借款300萬元
    匯入被上訴人乙○○之夫丙○○設在台北國際商業銀行之帳
    戶內，惟被上訴人乙○○旋即於同年月17日簽發以被上訴人
    甲○○為受款人，到期日為87年12月17日，票載金額為300
    萬元之本票一張交予被上訴人甲○○執有，並同時提供其所
    有系爭房屋為擔保，設定系爭抵押權與被上訴人甲○○，約
    定擔保權利總金額為300萬元，權利存續期間自86年12月17
    日起至87年12月16日止，利息、遲延利息、違約金及清償日
    期均依契約約定，並已於86年12月26日辦畢抵押權設定登記
    ，亦有台北國際商業銀行客戶歷史資料查詢明細表、匯款單
    、本票、系爭抵押權設定契約書、建物登記謄本及他項權利
    證明書可稽（見原審卷第25至27、43至47、51、63頁），足
    見被上訴人抗辯上開借款係因被上訴人乙○○經營大雅當舖
    ，需款週轉，而委由其夫丙○○出面代為向被上訴人甲○○
    借貸，並代為受領借款後，再交與被上訴人乙○○應用，該
    消費借貸關係應係存在於被上訴人二人間等語，應屬可取。
  (二)按消費借貸契約之訂立，法律並未規定須以書面為之，此觀
    之民法第474條規定自明。本件被上訴人乙○○向被上訴人
    甲○○借款300萬元，並未訂立書面契約，固為被上訴人所
    自認（見本院卷第20頁），然依上開說明，尚難僅憑此即認
    被上訴人二人間實無債權債務關係存在。又被上訴人甲○○
    於上開借款債務之清償期屆至後，雖未執被上訴人乙○○所
    簽發之上開本票向法院聲請裁定准予強制執行，亦未行使系
    爭抵押權，向法院聲請裁定准予拍賣抵押物（見本院卷第26
    頁），惟此乃被上訴人甲○○行使權利之自由。縱被上訴人
    甲○○有怠於行使權利之情形，亦難據此即認被上訴人二人
    間實無債權債務關係存在。至上開本票固已於90年12月17
    日罹於消滅時效，惟被上訴人乙○○僅因此取得可拒絕給付
    票款之抗辯權而已，其對被上訴人甲○○所負返還借款義務
    並不因此而當然消滅（按借款請求權時效為15年）。復經參
    諸被上訴人乙○○係於85年11 月9日以買賣為原因取得系爭
    房屋之所有權，迄至上訴人於86年9月30日提起上開請求返
    還不當得利事件時止，被上訴人乙○○對上訴人所負債務數
    額僅4萬2,298元（見原審卷第13頁反面、18頁），即使算至
    95年1月13日止，亦僅有48萬3,738元（見本院卷第24頁），
    衡諸常情，被上訴人乙○○亦實無於86年12月17日即預為逃
    避此項返還不當得利債務，而事先虛偽設定系爭抵押權之必
    要。是上訴人執此主張被上訴人二人間並無債權債務關係存
    在，而係虛偽設定系爭抵押權云云，尚不足取。
  (三)又按債務人以其所有之不動產設定抵押權，同時向他人借貸
    款項，其設定抵押權之行為，屬有償行為；若先有債權之存
    在而於事後為之設定抵押權者，如無對價關係，即屬無償行
    為（最高法院51年台上字第3528號判例參照）；惟不動產抵
    押權之設定，固應以書面為之。但當事人約定設定不動產抵
    押權之債權契約，並非要式行為。若雙方就其設定已互相同
    意，則同意設定抵押權之一方，自應負使他方取得該抵押權
    之義務。又口頭約定設定抵押權時，若為有償行為，當不因
    債務人以後為履行義務，補訂書面抵押權設定契約及辦理抵
    押權設定登記，而使原有償之抵押權設定行為變為無償行為
    （最高法院70年台上字第453號判例參照）。查被上訴人甲
    ○○係居住於花蓮縣，而被上訴人乙○○係住在台北市，且
    系爭房屋亦位於台北市，故被上訴人甲○○雖於86年12月11
    日先行匯款300萬元以交付借款，然隨即於相距僅6日之同年
    月17日由被上訴人乙○○簽交同面額之上開本票，並同時訂
    立系爭抵押權設定契約書，以擔保上開借款之清償，核其情
    節，堪認於被上訴人甲○○同意借款予被上訴人乙○○時，
    彼等二人已就系爭抵押權之設定互相表示同意，並於交付借
    款之6日後，隨即補訂書面抵押權設定契約書並辦畢抵押權
    設定登記，依上開說明，應認系爭抵押權之設定係屬有償行
    為。
五、綜上所述，被上訴人乙○○確有向被上訴人甲○○借款300
    萬元，且為擔保此項債務之清償，而設定系爭抵押權予被上
    訴人甲○○，是上訴人請求確認被上訴人甲○○對被上訴人
    乙○○就系爭抵押權設定登記所擔保之300萬元債權不存在
    ，即屬無據；又系爭抵押權設定登記既非屬無償行為，上訴
    人依據民法第244條第1項規定，請求撤銷該抵押權設定登記
    之行為，並請求被上訴人塗銷該抵押權設定登記，亦屬無據
    ，均屬不應准許。從而，原審所為上訴人敗訴之判決，所持
    理由雖與本院不盡相同，然其結果並無二致，仍應維持。上
    訴論旨仍執前詞指摘原判決為不當，求予廢棄改判，應認為
    無理由，應予駁回。
六、至兩造其餘之攻擊或防禦方法及未經援用或進行調查之證據
    ，經本院斟酌後，認為均不足以影響本判決之結果，自無予
    以調查或逐一詳予論駁之必要。附此敘明。
七、據上論結，本件上訴應認為無理由，依民事訴訟法第449 條
    第2項、第78條，判決如主文。
中    華    民    國    95    年     5     月    9    日
                         民事第六庭
                             審判長法  官  林鄉誠
                                   法  官  楊豐卿
                                   法  官  彭昭芬
正本係照原本作成。
如不服本判決，應於收受送達後20日內向本院提出上訴書狀，其
未表明上訴理由者，應於提出上訴後20日內向本院補提理由書狀
（均須按他造當事人之人數附繕本）上訴時應提出委任律師或具
有律師資格之人之委任狀；委任有律師資格者，另應附具律師資
格證書及釋明委任人與受任人有民事訴訟法第466條之一第一項
但書或第二項（詳附註）所定關係之釋明文書影本。
中    華    民    國    95    年    5     月    10    日
                                    書記官  丁華平
附註：
民事訴訟法第四百六十六條之一（第一項、第二項）：
對於第二審判決上訴，上訴人應委任律師為訴訟代理人。但上訴
人或其他法定代理人具有律師資格者，不在此限。
上訴人之配偶、三親等內之血親、二親等內之姻親，或上訴人為
法人、中央或地方機關時，其所屬專任人員具有律師資格並經法
院認為適當者，亦得為第三審訴訟代理人。


司法院資訊處製作；財團法人民間司法改革基金會備份。
